【裁判字號】    91,簡上,358
【裁判日期】    920731
【裁判案由】    確認本票債權不存在
【裁判全文】
臺灣高雄地方法院民事判決  九十一年度簡上字第三五八號
    上  訴  人  乙○○
    被上訴人    甲○○
    訴訟代理人  曾慶雲  律師
右當事人間確認本票債權不存在事件，上訴人對於民國九十一年九月二十七日本院岡
山簡易庭九十一年度岡簡字第一九六號第一審簡易判決提起上訴，本院判決如左：
    主      文
上訴駁回。
第二審訴訟費用由上訴人負擔。
    事實及理由
一、上訴人主張：被上訴人雖持有由上訴人簽發，票號為六五六０八二號、面額為新
    臺幣（下同）五十萬元、發票日為民國九十一年一月八日、到期日為九十一年二
    月八日、免除作成拒絕證書之本票（下稱系爭本票）一紙，並經  鈞院九十一年
    度票字第八七三四號裁定准予強制執行在案，惟上訴人實際上僅借貸三十萬元，
    因訴外人即上訴人之弟陳明標亦有借貸需要，於被上訴人住處商討借貸事宜時，
    被上訴人稱為作帳需要，而帳目短缺二十萬元，乃要求上訴人先簽發面額為五十
    萬元之系爭本票，並允諾事後會處理，又被上訴人於九十年十一月十二日、十五
    日提領之二十八萬元及二十五萬元與上訴人無關，況金額合計五十三萬元與系爭
    本票之面額亦不相符，且衡情借貸同時須簽發本票及提供擔保品，然上開日期與
    系爭本票之發票日期不同，顯違反常情，再者，被上訴人稱其未計算利息云云，
    惟被上訴人既係以借貸收取利息為業，焉有可能無息借貸？益徵被上訴人所辯不
    實，此外，上訴人所簽發面額為二十一萬二千元及二十八萬七千五百元之支票二
    紙亦與本件借款無關，原判決未予詳查，逕為不利於上訴人之認定，自有未洽，
    爰聲明請求廢棄原判決，確認被上訴人對於上訴人所簽發之系爭本票超過三十萬
    元部分之債權不存在。
二、被上訴人則以：上訴人於九十年十一月間向被上訴人借貸二筆款項合計四十九萬
    九千二百元，並簽發面額分別為二十一萬二千元及二十八萬七千五百元之支票二
    紙予被上訴人，惟屆期均未兌現，被上訴人乃要求上訴人簽發系爭本票，並提供
    其所有坐落高雄縣永安鄉○○○段第八六四之二０一地號之土地（下稱系爭土地
    ）設定六十萬元抵押權供擔保，又上訴人雖多次向被上訴人借貸，然僅借過一次
    三十萬元，當時亦提供系爭土地設定抵押權，嗣因清償而塗銷，系爭本票債權確
    係五十萬元，而非三十萬元，原審為被上訴人勝訴之判決，並無不合，爰聲明請
    求駁回上訴。
三、上訴人主張：其於九十一年一月八日簽發系爭本票交予被上訴人，並提供系爭土
    地設定六十萬元抵押權，而被上訴人持系爭本票向本院聲請本票裁定，經本院九
    十一年度票字第八七三四號裁定准予強制執行在案之事實，業據提出土地登記謄
    本一份為證，且為被上訴人所不爭執，本院復依職權調閱上開本票裁定卷證查明
    屬實，自堪信為真實。
四、茲上訴人起訴請求確認系爭本票超過三十萬元部分之債權不存在，乃上訴人實際
    上僅借款三十萬元，其之所以簽發面額五十萬元之系爭本票予上訴人，主要係因
    被上訴人要求為作帳之用，帳面金額與實際借款金額不符之故，惟為被上訴人所
    否認，並以前詞置辯，經查：
  （一）按票據乃文義證券及無因證券，證券上之權利義務悉依證券上所載文句而決
        定其效力，從而，票據上權利，依票據文義而發生，與其基礎原因關係各自
        獨立，票據上權利之行使不以其原因關係存在為前提，故其原因關係不存在
        或無效時，執票人仍得依票據文義行使其權利；又票據行為，為不要因行為
        ，執票人不負證明關於給付原因之責任，如票據債務人主張執票人取得票據
        出於惡意或詐欺時，則應由該債務人負舉證之責；另本票為無因證券，執票
        人行使票據上之權利，就票據作成前之債務關係，毋庸主張及舉證，而票據
        債務人如主張執票人不以對價取得情形，應負舉證責任（最高法院四十九年
        台上字第三三四號、六十四年台上字第一五四○號判例及七十年度台上字第
        二四六三號裁判要旨可資參照）。準此而論，本件上訴人既主張系爭本票其
        中二十萬元之債權不存在，係供被上訴人作帳之用，因認被上訴人不以對價
        取得系爭本票，則自應由票據債務人即上訴人就此有利於己之事實負舉證責
        任。
  （二）上訴人主張其於九十一年一月八日向被上訴人借款三十萬元，因被上訴人要
        求供作帳之用，乃簽發面額五十萬元之系爭本票云云，固以證人陳明標之證
        詞為憑，惟證人陳明標經本院隔離訊問證稱：上訴人於九十一年一月八日並
        未向被上訴人借錢，上訴人當天簽發系爭本票係為幫忙被上訴人作帳用，系
        爭本票與三十萬元借款無關等語（見本院九十二年三月二十六日準備程序筆
        錄），核與上訴人所述不符，已屬可議，況證人陳明標係上訴人之弟弟，親
        情關係匪淺，且與被上訴人間亦曾有金錢糾葛，其證詞難免偏頗，是如無其
        他積極事證相佐，即難予遽採。
  （三）又被上訴人辯稱上訴人於九十年十一月間向被上訴人借貸二筆款項合計四十
        九萬九千二百元，並簽發面額分別為二十一萬二千元及二十八萬七千五百元
        之支票二紙予被上訴人，惟屆期均未兌現，被上訴人乃要求上訴人簽發系爭
        本票，並提供系爭土地設定六十萬元抵押權之事實，業據提出存摺明細（戶
        名：黃惠萱）、退票紀錄及借貸契約各一份為證，本院並依職權調取上開抵
        押權設定登記及退票紀錄資料，分別有高雄縣岡山地政事務所九十二年四月
        十八日岡所一字第０九二０００四三三七號函及高雄區中小企業銀行九十二
        年四月七日（九二）高銀總路字第一九號函附卷可稽，核屬相符，上訴人雖
        主張上開二紙支票係伊向訴外人「李介元」借款時簽發的，退票後有去辦理
        補款，支票日期與本票日期不同，故與本件借款無關云云，然其迄未查報訴
        外人「李介元」之真實姓名及住居所供本院調查及復未能提出退補證明以實
        其說，則自難證明其所述為真，況倘上開二紙支票既係向訴外人「李介元」
        借款時簽發，為何由被上訴人持有？且支票與本票均屬有價證券，衡情上訴
        人自無同時簽發兩種票據擔保同一借款之必要，是上開二紙支票日期與系爭
        本票日期不同亦屬合理，尚難憑此即謂與本件借款無關，再由上開二紙支票
        面額合計四十九萬九千二百元與系爭本票之面額五十萬元相近以觀，益徵被
        上訴人辯稱因上開二紙支票未獲兌現，始要求上訴人簽發系爭本票等語，非
        無可採。
五、綜合上述，上訴人既無法證明系爭本票其中二十萬元債權不存在之事實，則其訴
    請確認系爭本票超過三十萬元部分之債權不存在，即無理由，原審為上訴人敗訴
    之判決，其認事用法並無違誤，上訴意旨指摘原判決不當，請求廢棄改判，並無
    理由，應予駁回。
六、據上論結，本件上訴為無理由，依民事訴訟法第四百三十六條之一第三項、第四
    百四十九條第一項、第七十八條，判決如主文。
中      華      民      國    九十二    年      七      月    三十一    日
                              臺灣高雄地方法院民事第五庭
~B審判長法官  陳嘉惠
~B      法官  黃宏欽
~B      法官  鍾素鳳
右為正本係照原本作成。
本判決不得上訴。
中      華      民      國    九十二    年      八      月        一    日
~B法院書記官  黃麗緞


司法院資訊處製作；財團法人民間司法改革基金會備份。
